臺灣高等法院刑事裁定
110年度毒抗字第552號
抗  告  人  
即  被  告  吳端浩




上列抗告人因違反毒品危害防制條例案件，不服臺灣桃園地方法
院中華民國110年3月9日裁定（110年度毒聲字第561號），提起
抗告，本院裁定如下：
    主  文
抗告駁回。                                       
    理  由
一、原裁定意旨略以：聲請人臺灣桃園地方檢察署（下稱桃園地
    檢署）檢察官以被告吳端浩於民國108年7月30日20至21時許
    間，在其桃園市○○○○路000 號之工作室內，施用第二級毒品
    大麻1次，而聲請裁定令其入勒戒處所觀察、勒戒乙節。經
    查，被告自白有本件施用毒品行為，且有桃園市政府警察局
    刑事警察大隊被採尿人尿液暨毒品真實姓名與編號對照表及
    台灣檢驗科技股份有限公司之濫用藥物檢驗報告等在卷可稽
    ，是其確有施用大麻之犯行無疑。又其未曾因施用毒品案件
    而接受觀察、勒戒及強制戒治等情，有其全國施用毒品案件
    紀錄表在卷可參；且檢察官亦已敘明因被告另犯他罪不適合
    附命緩起訴處分之理由，基於法院對於檢察官聲請觀察勒戒
    案件有限之低密度審查立場，自應予以尊重，是檢察官本件
    聲請核無不合，應予准許等語。
二、抗告意旨略以：其本件施用毒品行為，曾經桃園地檢署檢察
    官於109年9月18日向原審法院聲請觀察、勒戒，經該院以10
    9年度毒聲字第378號裁定駁回在案，該裁定具有實質確定力
    ，此次檢察官再行聲請，有違一事不再理原則。又上開109
    年度毒聲字第378號裁定略謂：檢察官於被告為警查獲施用
    大麻後1 年餘，始聲請裁定觀察、勒戒，顯未審酌被告於此
    期間內之行為、生活及家庭變化，有無逐漸戒除毒癮、有無
    正當工作、家庭支持系統良否及配合進行戒癮治療之意願。
    此時逕命被告入勒戒處所，是否仍有助於戒除毒癮，或反而
    使被告隔絕於家庭及社會，而有害於復歸，容有疑問等語。
    而其本案行為，係因突然獲知幾10年的好兄弟驟逝，情緒低
    落才會藉大麻來舒緩，迄今1年6月未再施用大麻或其他毒品
    ，可見其並未成癮，是否尚需入勒戒處所觀察勒戒之必要，
    恐有疑問；且原裁定僅以被告另違反毒品危害防制條例案件
    經起訴，即推定有入監服刑可能，而採憑檢察官「觀察、勒
    戒」作為裁量依據，然是否會因案入監服刑與是否應受觀察
    、勒戒，毫無因果關係，原裁定以此為據，令人難以甘服，
    請予以撤銷，並駁回檢察官之聲請等語。
三、本院之判斷：
  ㈠按所謂判決確定之同一案件，依一事不再理之原則，不得更
    為實體上之判決，係以該案已有實體上之確定裁判者為限，
    如僅從程序上所為之裁判，既與案件之內容無關，即不受前
    項原則之拘束（最高法院22年上字第2514號刑事裁判要旨參
    照）。又檢察官聲請法院依毒品危害防制條例（下稱毒品條
    例）第20條第1項對被告為觀察、勒戒裁定之案件，因觀察
    、勒戒處分，攸關被告之人身自由權益，該類聲請案件，固
    應認亦有一事不再理原則之適用。惟此係指法院就檢察官聲
    請令被告應施以觀察、勒戒案件，依據檢察官所提出之證據
    作程序及實體上之審查與判斷，作成准駁觀察、勒戒之裁定
    ，已如同實體判決就該被告犯罪事實作有罪或無罪之判斷及
    審查而言，如僅係程序上之駁回聲請，並無實體上之確定力
    ，即不受一事不再理原則之拘束。查，原審法院109年度毒
    聲字第378號裁定雖駁回檢察官對被告吳端浩上開施用大麻
    行為之聲請觀察、勒戒，然其理由為「……是檢察官之聲請有
    裁量不足之情形，依前揭說明，應由本院例外審查處遇之適
    當性。本院參酌前述因素，認為本件對被告之處遇，應優先
    考量附命戒癮治療之緩起訴處分。故檢察官之聲請不合法，
    應予駁回」等語，有該裁定在卷可參（見毒聲378影卷第37
    至39頁），亦即僅係認檢察官該次聲請之裁量有所不足，而
    從程序上駁回檢察官之聲請觀察、勒戒，而非認抗告人即被
    告吳端浩無施用毒品之行為甚明。是原審法院109年度毒聲
    字第378號裁定並無實質確定力，抗告人謂檢察官之再行為
    本件聲請，應受一事不再理原則之拘束乙節，尚有誤會。
　㈡原裁定關於何以認定抗告人確有上開施用第二級毒品犯行，
    以及應令入勒戒處所施以觀察、勒戒等節，已詳敘其所憑之
    證據及理由，經核與卷內之桃園市政府警察局刑事警察大隊
    被採尿人尿液暨毒品真實姓名與編號對照表及台灣檢驗科技
    股份有限公司之濫用藥物檢驗報告等事證相符（見毒偵4449
    號影卷第111、177頁），復有抗告人之前案紀錄表在卷可考
    ，依現行毒品條例第20條第1項規定，應令抗告人入勒戒處
    所觀察、勒戒，核無違誤。
  ㈢抗告人雖以前詞置辯，惟查：
　⒈毒品條例第24條第1項規定：本法第20條第1項之程序（即對
    於犯施用第一、二級毒品罪者之令入勒戒處所觀察、勒戒）
    ，於檢察官先依刑事訴訟法第253條之1第1項、第253條之2
    之規定，為附命完成戒癮治療之緩起訴處分時，不適用之。
    依此規定，雖然對於施用毒品之「初犯」及經觀察、勒戒或
    強制戒治執行完畢釋放後「3年後再犯」之人，其毒癮治療
    方式，係採「觀察、勒戒」與「緩起訴之戒癮治療」並行之
    雙軌模式，但應採行如何之處遇程序？係由檢察官裁量，法
    院無權決定，檢察官如採行向法院聲請「觀察、勒戒」之處
    遇程序，除非有違法或顯然不當情形，法院即應受拘束。經
    核檢察官以抗告人因故意犯他罪已經起訴，有入監服刑之虞
    ，而不適於為戒癮治療乙情，亦有其前案紀錄表及起訴書在
    卷可憑，則檢察官基於執行機構外戒癮處遇之實益性而為裁
    量，認應對抗告人聲請觀察、勒戒，並無違法不當情形。是
    檢察官經重新裁量後而為本件聲請自屬有據。
　⒉次按，刑法第99條前段規定「保安處分自應執行之日起逾三
    年未開始或繼續執行者，非經法院認為原宣告保安處分之原
    因仍繼續存在時，不得許可執行」。又毒品條例所定之觀察
    、勒戒或強制戒治，既係戒絕、斷癮之治療處遇，如已經相
    當期間未執行者，原處遇之原因是否仍然存在而有執行之必
    要，自應經由法院實質審核許可，始得執行，以符立法本旨
    及避免無益之執行並兼顧人權之維護；從而刑法第99條有關
    「自應執行之日起經過三年未執行者，非得法院許可不得執
    行之」之規定，於觀察、勒戒或強制戒治處分亦適用之（最
    高法院101年度台上字第1968號刑事裁判要旨參照）。則參
    照上開規範意旨，對於被告在施用毒品行為後3年內聲請觀
    察、勒戒，實仍具合法性及正當性。是抗告意旨謂其本件行
    為後迄今1年6月未再施用毒品，並未成癮，無觀察勒戒之必
    要云云，自屬無據。何況，被告有無施用毒品依賴，須經專
    家評估，其認並未成癮，僅係其個人意見，不足採信。至於
    其辯稱係因情緒低落而施用云云，與其於警詢時供稱：係自
    行從其栽種之大麻之落葉剪碎施用等情不符（見毒偵4449號
    影卷第30頁），無從憑此即認無施以觀察勒戒之必要。
四、綜上所述，原裁定以抗告人初犯本件施用毒品行為，而依檢
    察官之聲請，裁定令其入勒戒處所施以觀察、勒戒，核無違
    誤。抗告意旨為無理由，應予駁回。
五、據上論斷，依刑事訴訟法第412條，裁定如主文。　　
中　　華　　民　　國　　110 　年　　4 　　月　　14　　日
                  刑事第二十二庭審判長法  官  洪于智
                                      法  官  汪怡君
                                      法  官  陳銘壎
以上正本證明與原本無異。
不得再抗告。
                                      書記官  吳思葦  
中　　華　　民　　國　　110 　年　　4 　　月　　14　　日